臺灣嘉義地方法院刑事判決　　　　　　100年度簡上字第107號
上　訴　人　臺灣嘉義地方法院檢察署檢察官
被　　　告　汪火獅
選任辯護人　蔡碧仲律師
　　　　　　李嘉苓律師
上列上訴人因被告重利案件，不服本院嘉義簡易庭中華民國100
年5 月31日100年度嘉簡字第875號第一審判決（起訴書案號：臺
灣嘉義地方法院檢察署100年度偵字第2306號、100年度偵續第29
號），提起上訴，本院管轄之第二審合議庭判決如下：
    主  文
上訴駁回。
    犯 罪 事 實
一、汪火獅基於重利之犯意，於附表一所示時間，地點，乘附表
    一所示之借款人需款孔急之際，分別與其等約定如附表一所
    示借款金額及利息，交付借款時並預扣如附表一所示之利息
    ，並簽發如附表一所示票據，以為借款擔保，汪火獅因而取
    得與原本顯不相當之利息。嗣王崧鑌於99年3 月17日前數日
    ，因簽注職棒及職籃賭博，又向汪火獅、綽號『馬』不詳之
    人、綽號『嘉』不詳之人、綽號『凱立』不詳之人、綽號『
    台南』不詳之人、綽號『阿宏』不詳之人、綽號『瓜』不詳
    之人、綽號『小薇』不詳之人、綽號『文祥』不詳之人、綽
    號『北港』不詳之人、綽號『台中』不詳之人、其父王金龍
    、其姐王佳姝等人借款未償，面臨龐大債務壓力，頓生厭世
    之心，遂駕駛牌照號碼2Ｗ-6403號自用小客車至嘉義縣中埔
    鄉○○村○○路100 號三和消防隊停車場內，在自用小客車
    內燒炭自殺。同年3 月17日中午12時20分許，為人發現身亡
    。後家屬檢閱王崧鑌遺留筆記本，發現汪火獅涉嫌重利，報
    警處理。警方旋於同年5月26日上午7時40分許，至汪火獅位
    在嘉義縣中埔鄉同仁村同仁78號住處搜索，惟未查得任何贓
    證物品，嗣汪火獅坦承貸放重利並帶同警方至同鄉隆興村枋
    樹腳17號前鐵皮屋倉庫，方起出如附表二所示之票據，以及
    借款人為擔保緣故而交付汪火獅保管之曾嘉謨、王譽錄、張
    麗珠、陳家豐、莊寶玉、翁雲龍等人身分證影本。
二、案經王崧鑌之父王金龍訴由嘉義縣警察局中埔分局報告臺灣
    嘉義地方法院檢察署檢察官偵查起訴。
    理  由
一、按被告以外之人於審判外之言詞或書面陳述，除法律有規定
    者外，不得作為證據；又被告以外之人於審判外之陳述，雖
    不符合同法第159條之1至第159條之4之規定，但經當事人於
    審判程序同意作為證據，法院審酌該言詞陳述或書面陳述作
    成時之情況，認為適當者，亦得為證據。當事人、代理人或
    辯護人於法院調查證據時，知有第159條第1項不得為證據之
    情形，而未於言詞辯論終結前聲明異議者，視為有前項之同
    意，刑事訴訟法第159條第1項及第159條之5分別定有明文。
    查本判決下列所引之供述證據，雖屬傳聞證據，惟當事人於
    本院審判期日中表示無意見不予爭執，且迄至言詞辯論終結
    前亦未表示異議，本院審酌該等證據之取得過程並無瑕疵，
    與本案待證事實間復具有相當之關聯性，以之為本案證據並
    無不當，自得採為本件認定事實之基礎，合先敘明。
二、上開犯罪事實業據被告汪火獅於本院審理時坦承不諱，核與
    證人王金龍、王佳姝、莊寶玉、蔡忠宏、陳子亮、曾嘉謨、
    汪茂榮、曾楙絃、黃獻儀等人於警詢或偵訊時之證述相符，
    復有自願受搜索同意書、搜索票、搜索扣押筆錄、扣押物品
    目錄表、扣押物品清單、王松鑌筆記、筆記型電腦存檔資料
    列印在卷可稽及附表二所示票據扣案足憑，足認被告之自白
    與事實相符，應堪採信。本件事證明確，被告犯行堪予認定
    ，應依法論科。
三、核被告所為，係犯刑法第344 條之重利罪。所犯附表一各次
    犯行，犯意各別，行為互殊，應分論併罰。原審依刑事訴訟
    法第449條第2項、第454條第2項，刑法第344條、第51條第5
    款、第41條第1項前段、第8項，中華民國九十六年罪犯減刑
    條例第2條第1項第3款、第7條、第9條、第11條(原判決漏引
    ) ，刑法施行法第1條之1第1項、第2項前段，並審酌被告貸
    放重利期間、件數，查無證據得認其涉有暴力或脅迫討債情
    事；警方搜索時主動告知重利犯罪證據所在；歷經偵審均坦
    承犯行之態度，被告未有任何前科之素行，到案之重利債務
    人均未表示追究之意，被告索取利率與一般民間借貸相較並
    無顯著苛刻之處，被害人王崧鑌生前除積欠被告款項外，曾
    簽注職棒或職籃賭博，更向被告以外之多人告貸款項，尋短
    一事非可盡歸被告之重利行為等犯罪一切情狀，各量處如附
    表一所示之刑，並分別諭知易科罰金之折算標準，且因附表
    一編號11、12之重利犯行，均在96年4 月24日以前，合於中
    華民國九十六年罪犯減刑條例第2條第1項第3款之規定，復
    無不得減刑之例外情形，各依上開條例減其宣告刑二分之一
    ，並均諭知易科罰金之折算標準後，並與附表一其他各次重
    利犯行之宣告刑部分定其應執行之刑，並諭知易科罰金之折
    算標準(此部分易科罰金之折算標準之諭知，原判決漏未於
    理由中載明，應予補充) ，認事用法均無不當，量刑亦甚妥
    適。
四、本件檢察官以原審量刑過輕，及據告訴人王金龍請求，以被
    告汪火獅，自95年起即向如原審判決附表所載之被害人為重
    利犯行，法院卻認為被告無前科，素行非差；且附表一各被
    害人之利息計算，亦有違誤；被告於被害人王崧鑌99年3月
    17 日被發現自殺身亡後，仍於同年4月21日放款予被害人黃
    獻儀、同年5月6日放款予被害人曾嘉謨，以收取重利，顯然
    對其重利罪行，所造成他人財產、生命之損失，毫無悔意；
    被告遲至被害人王崧鑌死亡後，相隔1年又3 月餘，始於100
    年6 月14日至被害人王崧鑌住處，空言尋求諒解，卻語帶戲
    謔，向家屬說原本要去找王崧鑌無緣的媳婦，實令家屬遭受
    難以釋懷的痛苦等情而提起上訴。經查：被告汪火獅於本件
    重利案件之前，並無任何犯罪前案紀錄，此有臺灣高等法院
    被告前案紀錄表在卷可佐，是原判決認被告汪火獅並無前科
    ，素行非差非無所據；又被告汪火獅固於王崧鑌99年3 月17
    日被發現自殺身亡後，仍於同年5月6日貸借款項予曾嘉謨，
    然所收取之利息僅月息3 分，就一般重利案件所收取之利息
    而言，尚難認過高，且被告於案發後坦承重利犯行並帶同警
    方至同鄉隆興村枋樹腳17號前鐵皮屋倉庫，起出如附表二所
    示之票據，難認犯後非無悔意；又被告否認有前揭告訴人所
    片面指述語帶戲謔之情形，且於本院當庭拋棄對附表一各借
    款人之尚未清償之利息請求權，及被害人王松鑌之本金及未
    清償之利息請求權，有被告於本院前揭供述之筆錄1 份在卷
    可佐(見本院卷第88頁)，是就被告犯後態度而言，難認非佳
    。再就原判決附表一編號1、2記載內容觀之，貸借款項分別
    為5萬元、10萬元，利息均為6分，然預扣利息部分卻誤載為
    6千元、1萬2千元，而非3千元、6 千元，此部分顯係原判決
    誤寫、誤算，而不影響全案之情節與判決之本旨，參照大法
    官會議解釋第43號及民事訴訟法第232 條之規定，本得以裁
    定更正，且原審於一審判決後業另以裁定更正，此有上開裁
    定附卷可佐，亦難認原判決此部分有何不當之處。末按刑之
    量定，係實體法上賦予法院得為自由裁量之事項，倘其未有
    逾越或濫用法律所規定裁量之外部及內部性界限，並符合法
    規範之體系及目的，遵守一般有效之經驗及論理法則，即不
    得任意指為違法（最高法院75年臺上字第7033號判例參照）
    。查原判決審酌前揭事項於法定刑範圍內加以審酌，而各量
    處前述之有期徒刑及定應執行之刑，妥適反應所認定之犯罪
    事實與全案情節，並未失之過輕。且原審審酌量刑之基礎事
    實及全案情節，於本院言詞辯論終結時仍無二致，故檢察官
    以原審判決量刑過輕為由提起上訴，亦有未洽。綜上，本件
    檢察官以前揭事由提起上訴，並為無理由，應予駁回。
據上論斷，應依刑事訴訟法第455條之1第1項、第3項、第368 條
，判決如主文。
本案經檢察官邱美英到庭執行職務。
中    華    民    國   100    年    8     月    24    日
                刑事第五庭    審判長法  官  蔡廷宜
                                    法  官  傅曉瑄
                                    法  官  啟夫
上列正本證明與原本無異。
本件不得上訴。
中    華    民    國   100    年    8     月    24    日
                                    書記官  侯麗茹
附錄論罪科刑法條：
刑法第344條
乘他人急迫、輕率或無經驗貸以金錢或其他物品，而取得與原本
顯不相當之重利者，處一年以下有期徒刑、拘役或科或併科一千
元以下罰金。
附表一（金額單位均係新臺幣）
┌─┬───┬──────┬────┬────┬────┬─────┬────────┐
│編│借款人│借款時間    │借款本金│預扣利息│擔保品  │利息計算  │科刑            │
│號│      │借款地點    │        │        │警卷編號│          │                │
├─┼───┼──────┼────┼────┼────┼─────┼────────┤
│1 │王崧鑌│98.12.02    │5萬元   │3000元  │3-2本票 │6分，相當 │處有期徒刑參月，│
│  │      │嘉義縣中埔鄉│        │        │        │年利率72% │如易科罰金以新臺│
│  │      │某處        │        │        │        │          │幣壹仟元折算壹日│
│  │      │            │        │        │        │          │。              │
├─┼───┼──────┼────┼────┼────┼─────┼────────┤
│2 │王崧鑌│99.03.09    │10萬元  │6000元  │3-1本票 │6分，相當 │處有期徒刑參月，│
│  │      │嘉義縣中埔鄉│        │        │        │年利率72% │如易科罰金以新臺│
│  │      │某處        │        │        │        │          │幣壹仟元折算壹日│
│  │      │            │        │        │        │          │。              │
├─┼───┼──────┼────┼────┼────┼─────┼────────┤
│3 │王崧鑌│98.10.12    │10萬元  │6000元  │2-1本票 │6分，相當 │處有期徒刑參月，│
│  │      │嘉義縣中埔鄉│        │        │        │年利率72% │如易科罰金以新臺│
│  │      │某處        │        │        │        │          │幣壹仟元折算壹日│
│  │      │            │        │        │        │          │。              │
├─┼───┼──────┼────┼────┼────┼─────┼────────┤
│4 │王崧鑌│99.03.12    │10萬元  │6000元  │16-1支票│6分，相當 │處有期徒刑參月，│
│  │      │嘉義縣中埔鄉│        │        │        │年利率72% │如易科罰金以新臺│
│  │      │某處        │        │        │        │          │幣壹仟元折算壹日│
│  │      │            │        │        │        │          │。              │
├─┼───┼──────┼────┼────┼────┼─────┼────────┤
│5 │莊寶玉│98.04底某日 │6萬元   │6000元  │9-1本票 │10分，相當│處有期徒刑參月，│
│  │      │嘉義市○○街│        │        │        │年利率120%│如易科罰金以新臺│
│  │      │219-2 號對面│        │        │        │          │幣壹仟元折算壹日│
│  │      │某處        │        │        │        │          │。              │
├─┼───┼──────┼────┼────┼────┼─────┼────────┤
│6 │蔡忠宏│97.08.25    │10萬元  │6000元  │14-1本票│6分，相當 │處有期徒刑參月，│
│  │      │嘉義縣中埔鄉│        │        │        │年利率72% │如易科罰金以新臺│
│  │      │和興國小前  │        │        │        │          │幣壹仟元折算壹日│
│  │      │            │        │        │        │          │。              │
├─┼───┼──────┼────┼────┼────┼─────┼────────┤
│7 │蔡忠宏│97.08.27    │10萬元  │6000元  │15-1本票│6分，相當 │處有期徒刑參月，│
│  │      │嘉義縣中埔鄉│        │        │        │年利率72% │如易科罰金以新臺│
│  │      │和興國小前  │        │        │        │          │幣壹仟元折算壹日│
│  │      │            │        │        │        │          │。              │
├─┼───┼──────┼────┼────┼────┼─────┼────────┤
│8 │蔡忠宏│97.10.23    │3萬元   │1800元  │15-2本票│6分，相當 │處有期徒刑參月，│
│  │      │嘉義縣中埔鄉│        │        │        │年利率72% │如易科罰金以新臺│
│  │      │和興國小前  │        │        │        │          │幣壹仟元折算壹日│
│  │      │            │        │        │        │          │。              │
├─┼───┼──────┼────┼────┼────┼─────┼────────┤
│9 │蔡忠宏│97.09.05    │6萬元   │3600元  │15-3本票│6分，相當 │處有期徒刑參月，│
│  │      │嘉義縣中埔鄉│        │        │        │年利率72% │如易科罰金以新臺│
│  │      │和興國小前  │        │        │        │          │幣壹仟元折算壹日│
│  │      │            │        │        │        │          │。              │
├─┼───┼──────┼────┼────┼────┼─────┼────────┤
│10│蔡忠宏│97.11.15    │10萬元  │6000元  │15-4支票│6分，相當 │處有期徒刑參月，│
│  │      │嘉義縣中埔鄉│        │        │        │年利率72% │如易科罰金以新臺│
│  │      │和興國小前  │        │        │        │          │幣壹仟元折算壹日│
│  │      │            │        │        │        │          │。              │
├─┼───┼──────┼────┼────┼────┼─────┼────────┤
│11│陳子亮│95.09.07    │5萬元   │3000元  │7-2本票 │6分，相當 │處有期徒刑參月，│
│  │      │嘉義縣中埔消│        │        │        │年利率72% │如易科罰金以新臺│
│  │      │防分隊      │        │        │        │          │幣壹仟元折算壹日│
│  │      │            │        │        │        │          │，減為有期徒刑壹│
│  │      │            │        │        │        │          │月又拾伍日，如易│
│  │      │            │        │        │        │          │科罰金以新臺幣壹│
│  │      │            │        │        │        │          │仟元折算壹日。  │
├─┼───┼──────┼────┼────┼────┼─────┼────────┤
│12│陳子亮│95.09.14    │5萬元   │3000元  │7-1本票 │6分，相當 │處有期徒刑參月，│
│  │      │嘉義縣中埔消│        │        │        │年利率72% │如易科罰金以新臺│
│  │      │防分隊      │        │        │        │          │幣壹仟元折算壹日│
│  │      │            │        │        │        │          │，減為有期徒刑壹│
│  │      │            │        │        │        │          │月又拾伍日，如易│
│  │      │            │        │        │        │          │科罰金以新臺幣壹│
│  │      │            │        │        │        │          │仟元折算壹日。  │
├─┼───┼──────┼────┼────┼────┼─────┼────────┤
│13│曾嘉謨│98.06.23    │5萬元   │3000元  │1-2本票 │6分，相當 │處有期徒刑參月，│
│  │      │嘉義縣中埔鄉│        │        │        │年利率72% │如易科罰金以新臺│
│  │      │某處        │        │        │        │          │幣壹仟元折算壹日│
│  │      │            │        │        │        │          │。              │
├─┼───┼──────┼────┼────┼────┼─────┼────────┤
│14│曾嘉謨│98.08.23    │10萬元  │6000元  │1-4本票 │6分，相當 │處有期徒刑參月，│
│  │      │嘉義縣中埔鄉│        │        │        │年利率72% │如易科罰金以新臺│
│  │      │某處        │        │        │        │          │幣壹仟元折算壹日│
│  │      │            │        │        │        │          │。              │
├─┼───┼──────┼────┼────┼────┼─────┼────────┤
│15│曾嘉謨│98.09.23    │5萬元   │3000元  │1-1本票 │6分，相當 │處有期徒刑參月，│
│  │      │嘉義縣中埔鄉│        │        │        │年利率72% │如易科罰金以新臺│
│  │      │某處        │        │        │        │          │幣壹仟元折算壹日│
│  │      │            │        │        │        │          │。              │
├─┼───┼──────┼────┼────┼────┼─────┼────────┤
│16│曾嘉謨│99.05.06    │5萬元   │1500元  │1-3本票 │3分，相當 │處有期徒刑貳月，│
│  │      │嘉義縣中埔鄉│        │        │        │年利率36% │如易科罰金以新臺│
│  │      │某處        │        │        │        │          │幣壹仟元折算壹日│
│  │      │            │        │        │        │          │。              │
├─┼───┼──────┼────┼────┼────┼─────┼────────┤
│17│汪茂榮│99.01.14    │10萬元  │2500元  │5-1本票 │2.5分，相 │處有期徒刑貳月，│
│  │      │嘉義縣中埔鄉│        │        │        │當年利率  │如易科罰金以新臺│
│  │      │某處        │        │        │        │25%       │幣壹仟元折算壹日│
│  │      │            │        │        │        │          │。              │
├─┼───┼──────┼────┼────┼────┼─────┼────────┤
│18│曾楙絃│97.06.06    │4萬5千元│4500元  │6-1本票 │10分，相當│處有期徒刑參月，│
│  │      │嘉義縣中埔鄉│        │        │        │年利率120%│如易科罰金以新臺│
│  │      │某處        │        │        │        │          │幣壹仟元折算壹日│
│  │      │            │        │        │        │          │。              │
├─┼───┼──────┼────┼────┼────┼─────┼────────┤
│19│曾楙絃│97.06.24    │2萬5千元│2500元  │6-2本票 │10分，相當│處有期徒刑參月，│
│  │      │嘉義縣中埔鄉│        │        │6-3本票 │年利率120%│如易科罰金以新臺│
│  │      │某處        │        │        │        │          │幣壹仟元折算壹日│
│  │      │            │        │        │        │          │。              │
├─┼───┼──────┼────┼────┼────┼─────┼────────┤
│20│黃獻儀│98.12.10    │2萬元   │1000元  │10-1本票│5分，相當 │處有期徒刑參月，│
│  │      │嘉義市某處  │        │        │        │年利率60% │如易科罰金以新臺│
│  │      │            │        │        │        │          │幣壹仟元折算壹日│
│  │      │            │        │        │        │          │。              │
├─┼───┼──────┼────┼────┼────┼─────┼────────┤
│21│黃獻儀│99.04.21    │2萬元   │1000元  │10-2本票│5分，相當 │處有期徒刑參月，│
│  │      │嘉義市某處  │        │        │10-3本票│年利率60% │如易科罰金以新臺│
│  │      │            │        │        │        │          │幣壹仟元折算壹日│
│  │      │            │        │        │        │          │。              │
└─┴───┴──────┴────┴────┴────┴─────┴────────┘
附表二（扣案票據）
┌──┬──┬───┬────┬────┬────┐
│警卷│票據│發票人│面額    │發票日期│票號    │
│編號│    │      │        │        │        │
├──┼──┼───┼────┼────┼────┤
│1-1 │本票│曾嘉謨│5萬元   │98.09.23│462972  │
├──┼──┼───┼────┼────┼────┤
│1-2 │本票│曾嘉謨│5萬元   │98.06.23│0000000 │
├──┼──┼───┼────┼────┼────┤
│1-3 │本票│曾嘉謨│15萬元  │99.05.06│252508  │
├──┼──┼───┼────┼────┼────┤
│1-4 │本票│曾嘉謨│10萬元  │98.08.23│462971  │
├──┼──┼───┼────┼────┼────┤
│2-1 │本票│王譽錄│10萬元  │98.10.12│336976  │
├──┼──┼───┼────┼────┼────┤
│3-1 │本票│王崧鑌│10萬元  │99.03.09│336982  │
├──┼──┼───┼────┼────┼────┤
│3-2 │本票│王崧鑌│5萬元   │98.12.02│462974  │
├──┼──┼───┼────┼────┼────┤
│4-1 │本票│張麗珠│5萬元   │98.11.09│552177  │
├──┼──┼───┼────┼────┼────┤
│5-1 │本票│汪茂榮│10萬元  │99.01.14│050227  │
├──┼──┼───┼────┼────┼────┤
│6-1 │本票│曾楙絃│4萬5千元│97.06.06│0000000 │
├──┼──┼───┼────┼────┼────┤
│6-2 │本票│曾楙絃│2萬5千元│97.06.24│0000000 │
├──┼──┼───┼────┼────┼────┤
│6-3 │本票│曾楙絃│5萬元   │無      │0000000 │
├──┼──┼───┼────┼────┼────┤
│7-1 │本票│陳子亮│5萬元   │95.09.14│660576  │
├──┼──┼───┼────┼────┼────┤
│7-2 │本票│陳子亮│5萬元   │95.09.07│660577  │
├──┼──┼───┼────┼────┼────┤
│8-1 │本票│陳家豐│3萬元   │98.12.09│00000000│
├──┼──┼───┼────┼────┼────┤
│8-2 │本票│陳家豐│2萬元   │99.01.15│00000000│
├──┼──┼───┼────┼────┼────┤
│9-1 │本票│莊寶玉│6萬元   │無      │677876  │
├──┼──┼───┼────┼────┼────┤
│10-1│本票│黃獻儀│2萬元   │98.12.10│779538  │
├──┼──┼───┼────┼────┼────┤
│10-2│本票│黃獻儀│1萬元   │99.04.21│779539  │
├──┼──┼───┼────┼────┼────┤
│10-3│本票│黃獻儀│1萬元   │99.04.21│779540  │
├──┼──┼───┼────┼────┼────┤
│11-1│本票│翁雲龍│4萬元   │無      │634676  │
├──┼──┼───┼────┼────┼────┤
│11-2│本票│翁雲龍│6萬元   │98.09.09│634677  │
├──┼──┼───┼────┼────┼────┤
│12-1│本票│林瑞祥│31萬元  │95.04.27│092939  │
├──┼──┼───┼────┼────┼────┤
│13-1│本票│董柏璋│2萬5千元│96.02.07│780877  │
├──┼──┼───┼────┼────┼────┤
│14-1│本票│蔡紹文│10萬元  │97.08.25│462955  │
├──┼──┼───┼────┼────┼────┤
│15-1│本票│蔡忠宏│10萬元  │97.08.27│586330  │
├──┼──┼───┼────┼────┼────┤
│15-2│本票│蔡忠宏│3萬元   │97.10.23│586339  │
├──┼──┼───┼────┼────┼────┤
│15-3│本票│蔡忠宏│6萬元   │97.09.05│586335  │
├──┼──┼───┼────┼────┼────┤
│15-4│支票│邱容華│10萬元  │97.11.15│0000000 │
├──┼──┼───┼────┼────┼────┤
│16-1│支票│許倉入│10萬元  │99.03.12│0000000 │
└──┴──┴───┴────┴────┴────┘